臺灣高等法院高雄分院刑事判決
111年度上訴字第29號
上  訴  人  
即  被  告  林東穎


選任辯護人  劉雅雲律師
上列上訴人因毒品危害防制條例案件，不服臺灣澎湖地方法院11
0年度訴字第4號，中華民國110年10月27日第一審判決（起訴案
號：臺灣澎湖地方檢察署109年度偵字第465號），提起上訴，本
院判決如下：
    主  文
原判決撤銷。
林東穎運輸第三級毒品，處有期徒刑肆年。
扣案之含第三級毒品4-甲基甲基卡西酮成分之毒品咖啡包陸拾包
沒收。
    事  實
一、林東穎明知4-甲基甲基卡西酮（4-methylmethcathinone、M
    ephedrone、4MMC）屬於毒品危害防制條例第2條第2項第3款
    所規定之第三級毒品，未經許可，不得運輸、販賣，其以手
    機通訊軟體LINE與綽號「帥哥昌」、「肉丁」、「星星點燈
    」、「VCR」等人對話後，得知市場上對上開毒品有所需求
    ，竟基於意圖販賣而持有第三級毒品之犯意及供己施用，於
    民國109年2月12日22時許，在嘉義市仁愛路世華醫院旁全家
    超商，向真實姓名不詳之人以新台幣（下同）1萬元之代價
    購入含上開第三級毒品成分之毒品咖啡包60包（驗前總毛重
    ：384.77公克、驗前總淨重：319.37公克、驗前總純質淨重
    ：9.58公克）而持有之後，旋基於運輸第三級毒品之犯意，
    於109年2月13日7時5分許，將上開毒品咖啡包60包自嘉義市
    運抵臺南航空站，並欲以搭乘立榮航空B7-8675班機夾帶之
    方式將之轉運至澎湖縣，擬伺機販售牟利及供己施用。惟林
    東穎尚未尋找買主，即在臺南航空站出關前，因員警執行拍
    身安全檢查勤務，而經警當場查獲其將上開毒品咖啡包以膠
    帶黏貼綑綁大腿內側，並扣得上開毒品咖啡包60包。
二、案經內政部警政署航空警察局高雄分局報告臺灣臺南地方檢
    察署呈請臺灣高等檢察署移轉臺灣澎湖地方檢察署檢察官偵
    查起訴。
    理  由
壹、證據能力部分：
    按被告以外之人於審判外之言詞或書面陳述，屬傳聞證據，
    原則上不得作為證據；惟按被告以外之人於審判外之陳述，
    雖不符刑事訴訟法第159 條之1 至第159 條之4 之規定，而
    經當事人於審判程序同意作為證據，法院審酌該言詞陳述或
    書面陳述作成時之情況，認為適當者，亦得為證據，刑事訴
    訟法第159 條第1 項、第159 條之5 第1 項分別定有明文。
    查本判決所引用屬於傳聞證據之部分，均已依法踐行調查證
    據程序，且檢察官、上訴人即被告林東穎（下稱被告）及其
    辯護人於本院準備程序時，均明示同意有證據能力（見本院
    卷第179頁），且未於言詞辯論終結前聲明異議，基於尊重
    當事人對於傳聞證據之處分權，及證據資料愈豐富愈有助於
    真實發現之理念，本院審酌該等證據作成時情況，並無違法
    取證之瑕疵，且無顯不可信之情形，以之作為證據應屬適當
    ，自均有證據能力。
貳、認定被告犯行之理由　　
一、訊據被告對於事實欄所載客觀事實坦承不諱，然矢口否認有
    何意圖販賣而持有及運輸第三級毒品之犯行，其上訴意旨主
    張：
（一）被告購買該等毒品之目的，主要係為自己施用，而其自台
      南搭機前往澎湖，乃係因被告於澎湖就學及工作之故，本
      即要返回澎湖，故被告前往台南機場之目的，係為搭乘飛
      機返回澎湖住所，足見其不論係自嘉義前往台南或自台南
      準備搭乘飛機至澎湖，主觀上均非出於運輸毒品之意圖。
      原判決就如何認定被告具有「運輸」主觀犯意，實際既未
      加以論證，自有判決不備理由之情。
（二）原判決所引最高法院判決，該等案件之數名被告就「運輸
      」具備「意思聯絡及計畫性分工」，且「非親自夾帶」，
      又「運輸之毒品數量均非少量」，方因此以該等事實論證
      具備「運輸」之主觀犯意，而本案被告單純係為將毒咖啡
      包帶回澎湖住所，無與他人就運輸為分工或商議，亦無利
      用他人運輸，且實際上攜帶之毒品純質淨重僅有「9.58公
      克」，數量極微，且係出於自己施用之目的，故原判決比
      附援引認定被告具有運輸犯意，實有過度評價被告行為之
      不法內涵。
（三）另被告持有本案毒品純係供己施用，並無意圖販賣而持有
      第三級毒品咖啡包之行為，原判決就此認定有誤云云。 
二、經查：
（一）被告於109年2月12日22時許，在嘉義市仁愛路世華醫院旁
      全家超商，向真實姓名不詳之人以1萬元之代價購入含第
      三級毒品4-甲基甲基卡西酮（4-methylmethcathinone、M
      ephedrone、4MMC）成分之毒品咖啡包60包（驗前總毛重
      ：384.77公克、驗前總淨重：319.37公克、驗前總純質淨
      重：9.58公克）後，再於109年2月13日7時5分許，將上開
      毒品咖啡包60包自嘉義市攜至臺南航空站，並欲以搭乘立
      榮航空B7-8675班機夾帶之方式將之轉攜至澎湖縣，嗣在
      臺南航空站出關前，因員警執行拍身安全檢查勤務，而經
      警當場查獲其將上開毒品咖啡包以膠帶黏貼綑綁大腿內側
      ，並扣得上開毒品咖啡包60包等情，業據被告坦認無訛（
      見警卷第3-5頁、原審卷第94頁、本院卷第174-175頁），
      並有扣押物品清單、搜索扣押筆錄、扣押物品收據、扣押
      物品目錄表、查獲照片、臺南分駐所檢查員報告、內政部
      警政署刑事警察局109年3月18日刑鑑字第1090016195號鑑
      定書（見南檢偵卷第27、18-19頁，警卷第29-35、45、19
      頁）在卷可參及扣案毒品咖啡包60包可佐，此部分事實均
      堪認定。
（二）按行為人意圖營利而購入毒品，其主觀上雖認知係為銷售
      營利，客觀上並有購入毒品之行為，惟仍須對外銷售，始
      為販賣行為之具體實現。此之對外銷售，自買賣毒品之二
      面關係以觀，固須藉由如通訊設備或親洽面談與買方聯繫
      交易，方能供買方看貨或與之議價，以實現對特定或可得
      特定之買方銷售；至於對不特定人或特定多數人行銷，進
      行宣傳、廣告，以招攬買主之情形（例如在網路上或通訊
      軟體「LINE」群組，發布銷售毒品之訊息以求售），因銷
      售毒品之型態日新月異，尤以現今網際網路發達，透過電
      子媒體或網路方式宣傳販毒之訊息，使毒品之散布更為迅
      速，依一般社會通念，其惡性已對於販賣毒品罪所要保護
      整體國民身心健康之法益，形成直接危險，固得認開始實
      行足以與販賣毒品罪構成要件之實現具有必要關聯性之行
      為，已達著手販賣階段；然行為人意圖營利而購入毒品後
      ，在尚未尋找買主前，即為警查獲，既未對外銷售或行銷
      ，難認其意圖營利而購入毒品之行為，與該罪之構成要件
      實現具有必要關聯性，即非屬著手販賣之行為，應僅成立
      意圖販賣而持有毒品罪。至於行為人意圖營利，因買主之
      要約而購入毒品，或先向不特定人或特定多數人行銷後，
      再購入毒品等情形，就其前後整體行為以觀，前者已與可
      得特定之買方磋商，為與該買方締約而購入毒品行為，已
      對販賣毒品罪所保護之法益形成直接危險，與銷售毒品之
      實現具有必要關聯性；後者則與意圖營利購入毒品後，對
      不特定人或特定多數人行銷之情形無異，均已達販賣毒品
      罪之著手階段，自不待言（參最高法院109年度台上大字
      第4861號刑事裁定意旨）。
（三）又按毒品危害防制條例所稱「運輸」，概念上應如何予以
      闡釋，固非無爭議；惟其既係刑事法上之「構成要件」，
      自應基於當代共通之學理，或本乎相關之法規，而為合乎
      立法本旨之闡釋，要非單純語意學上之解釋所能解決；而
      運輸毒品，按照舊刑法之立法例，原限於「自外國販運」
      或「自外國輸入及輸出於外國」而言，嗣後為防止煙毒之
      蔓延，廢止前之禁煙治罪暫行條例始擴張其範圍，不僅處
      罰國際間之轉運及輸送毒品行為，即便是國內之運輸，亦
      在規範之內。而現行毒品危害防制條例之立法目的，既在
      拔毒品貽害之本，杜絕流入之途，即著重毒品來源之截堵
      ，以求禍害之根絕，解釋上固應從同；且不論是否意在圖
      利，究係為人抑或為己，更不論其運輸方法究為海運、空
      運、陸運或海陸空聯運，皆包括在內。惟運輸毒品罪乃係
      故意作為犯，自須具備故意之主觀構成要件；亦即行為人
      除客觀上必須為轉運及輸送毒品之行為外，主觀上尤須本
      於「運輸之意思」而為毒品之搬運輸送，始足當之。行為
      人意圖營利販入毒品，並基於運輸之犯意，將毒品運輸他
      地交付買受人，以完成賣出行為，同有運輸罪之適用（最
      高法院102年度台上字第961號判決意旨參照）。再按運輸
      毒品罪之成立，並非以所運輸之毒品已運抵目的地為要件
      ，區別既遂、未遂之依據，係以已否起運離開現場為準如
      已起運離開現場而進入運輸途中，即屬既遂，不以達到目
      的地為必要（最高法院107年度台上字第4452號判決意旨
      參照）。　　　
（四）被告於案發前之109年1月10日至2月11日期間，分別以手
      機通訊軟體LINE與綽號「帥哥昌」、「肉丁」、「星星點
      燈」、「VCR」等人對話，其內容出現「有沒有」、「再
      拿20喔」、「全部可以便宜一點嗎」、「五萬收」、「我
      剩25」、「有嗎」、「還有其他嗎」、「有空了嗎」、「
      應該先給你5000」等語，有被告手機翻拍之對話紀錄可佐
      （警卷第13至16頁），依該等對話之時間、內容觀之，固
      難逕認被告係與「帥哥昌」等人討論被告嗣於109年2月12
      日始購入之系爭毒品咖啡包之交易事宜，惟參諸被告於警
      詢中自承上開對話內容均係「帥哥昌」等人要求被告幫忙
      找毒品咖啡包或愷他命等語（警卷第11頁），加以被告於
      原審準備程序中陳稱:「我帶到澎湖的60包咖啡包，其中
      一部分是要供自己施用，另外一部份因朋友事前有向我詢
      問有沒有咖啡包可以賣給他們，但尚未談妥買賣事宜，故
      我先多帶一些咖啡包過來澎湖」等語（見原審卷第38頁）
      ，可知被告透過手機通訊軟體LINE得知市場上對上開毒品
      有所需求，乃基於牟利及供己施用之目的，購入系爭毒品
      咖啡包並擬將之攜至澎湖而伺機販售及供己施用，其基於
      營利之意圖販入第三級毒品咖啡包而持有之並將之自嘉義
      市仁愛路世華醫院旁全家超商起運，以期將毒品運輸至澎
      湖販賣他人，乃同有運輸第三級毒品咖啡包之主觀犯意，
      可以認定。被告辯稱係單純基於自己施用之目的而購買及
      攜帶毒品云云，尚非可採。被告上開意圖營利而購入系爭
      毒品並持有之行為，在尚未尋找買主前，即為警查獲，其
      主觀上雖有營利之意圖，客觀上亦有購入毒品之行為，但
      其既未對外銷售，亦無向外行銷之著手販賣行為，自難認
      已著手實行販賣毒品，依照前開㈡最高法院判決意旨，自
      應構成意圖販賣而持有第三級毒品犯行（被告本件取得並
      持有之第三級毒品之總純質淨重未達20公克，故不另成立
      修正前毒品危害防制條例第11條第5項之犯行）。
（五）被告係在雙大腿內側以膠帶綑綁毒品咖啡包60包、毛重37
      6.84公克之方式欲將本案毒品運往澎湖，有查獲照片及臺
      南分駐所檢查員報告在卷可證（見警卷第45、19頁），其
      所為與一般夾帶毒品乘坐飛機之運輸毒品者毫無二致；且
      其於109年2月13日偵查中自承：「2個月前偶然接觸到K他
      命，咖啡包這是第1次」、「（有無施用毒品？）很少，
      都是吃K菸。大約1、2週吃一次。（咖啡包呢？）這我沒
      有用過，這是第一次」（見南檢偵卷第7、8頁）等語，其
      被查獲時所採之尿液呈愷他命陽性反應，有內政部警政署
      航空警察局高雄分局110年3月16日航警高分偵字第110000
      1895號函暨高雄醫學大學附設中和紀念醫院濫用藥物尿液
      檢驗報告(見原審卷第47-51頁)可稽，足證其所稱未曾施
      用過毒品咖啡包一節為真實，則其竟在不知毒品咖啡包施
      用效果如何?是否合於期待之情況下，以1萬元之價錢，買
      入多達60包之毒品咖啡包，顯難認本案毒品咖啡包均係供
      己施用，足證被告在嘉義市購入含有第三級毒品成分之咖
      啡包60包，起運至台南航空站準備以搭機方式夾帶至澎湖
      縣，係伺機販售及供己施用。再其運送過程橫跨不同縣市
      ，路途遙遠，且前揭毒品咖啡包多達60包，均與所謂短途
      持送或零星夾帶之情形迥異，更足認被告係基於運輸犯意
      而運送上開毒品咖啡包。被告及其辯護人辯稱:被告實際
      上攜帶之毒品純質淨重僅有「9.58公克」，數量極微云云
      ，對被告係在雙大腿內側以膠帶綑綁毒品咖啡包多達60包
      、毛重達376.84公克一節，視而不見，顯係避重就輕之詞
      ，不足採信。
（六）綜上所述，被告上開所辯均無可採。本案事證明確，被告
      如事實欄一所載犯行至堪認定。
參、論罪
一、新舊法比較
（一）按行為後法律有變更者，適用行為時之法律，但行為後之
      法律有利於行為人者，適用最有利於行為人之法律，刑法
      第2條第1項定有明文。又比較新舊法時，應就罪刑有關之
      共犯、未遂犯、想像競合犯、牽連犯、連續犯、結合犯，
      以及累犯加重、自首減輕暨其他法定加減原因（如身分加
      減）與加減例等一切情形，綜其全部罪刑之結果而為比較
      後，再適用有利於行為人之法律處斷，而不得一部割裂分
      別適用不同之新舊法。
（二）本件被告行為後，毒品危害防制條例第4條第3項、第17條
      第2項等規定，已於109年1月15日修正公布，並於同年7月
      15日生效施行。其中該條例第4條第3項部分，於修正前的
      法定刑為：「7年以上有期徒刑，得併科新臺幣7百萬元以
      下罰金」，修正後則為：「7年以上有期徒刑，得併科新
      臺幣1千萬元以下罰金」，經比較新舊法的結果，修正後
      的規定將法定刑提高，並沒有對被告較為有利。而該條例
      第17條第2項部分，於修正前的內容為：「犯第4條至第8
      條之罪於偵查及審判中均自白者，減輕其刑」，修正後則
      為：「犯第4條至第8條之罪於偵查及歷次審判中均自白者
      ，減輕其刑」，而依據其修正的立法理由的記載，上述修
      正似乎只是法條文義的明文化，但本院考量修法前毒品危
      害防制條例第17條第2項既然是規定「審判中」，而未規
      定被告應於「歷次審判中」均自白，則被告於歷次審判中
      ，即使只有1次自白犯罪，自仍應認其符合修正前規定所
      稱「審判中自白」之要件，而減輕其刑，司法實務向來也
      都為相同的解釋，故修法後規定被告須「歷次審判中」均
      自白，方有該條項減輕其刑規定的適用，顯然影響被告實
      質之刑罰，自有比較新舊法的必要，而經比較新舊法結果
      ，此部分修正後的規定並沒有對被告較為有利。經綜合比
      較前述修正前、後的規定後，修正後的規定沒有對被告較
      為有利，依刑法第2條第1項前段，本件應適用修正前毒品
      危害防制條例第4條第3項、第17條第2項等規定。
二、核被告所為，係犯修正前毒品危害防制條例第4條第3項運輸
    第三級毒品罪。被告意圖販賣而持有第三級毒品並同時運輸
    該第三級毒品，係一行為觸犯2罪名，為想像競合犯，應從
    一重論以運輸第三級毒品罪。被告於偵查及原審準備程序中
    均自白犯行，應依修正前毒品危害防制條例第17條第2項規
    定，減輕其刑。又按刑法第59條所規定之酌量減輕其刑，必
    須其犯罪情節，有特殊之環境、原因及背景，在客觀上足以
    引起一般之同情而顯可憫恕，認為即使宣告最低度刑猶嫌過
    重者，始有其適用。本件被告運輸之毒品咖啡包多達60包，
    且運送之目的兼及伺機販售毒品咖啡包牟利，造成毒品擴散
    之潛在危險更鉅，其犯罪情狀難認客觀上有足以引起一般人
    同情之處，自無再依刑法第59條規定減輕其刑之餘地。檢察
    官起訴法條漏論被告亦犯意圖販賣而持有第三級毒品罪，惟
    被告此部分犯行既與運輸第三級毒品罪有想像競合之裁判上
    一罪關係，自為本院審理範圍，附此敘明。
肆、上訴論斷的理由
　　原審據以論處被告罪刑，固非無見；惟查：㈠、原判決就被
    告尚有意圖販賣而持有第三級毒品之犯罪事實漏未述及。㈡
    、被告所犯2罪為想像競合犯，原判決認被告意圖販賣而持
    有第三級毒品應為運輸第三級毒品之高度行為所吸收，容有
    誤會。被告上訴意旨雖無理由，但原判決既有上述瑕疵，自
    應由本院將原判決撤銷改判，爰以行為人之責任為基礎，審
    酌被告明知毒品對於人體健康危害甚鉅，如任其氾濫將嚴重
    腐蝕國民健康及社會風氣，卻無視政府禁令，而為本案運輸
    第三級毒品犯行，所為自值非難。復考量被告運輸本案第三
    級毒品兼有伺機販售牟利之意圖販賣而持有第三級毒品犯行
    ，其造成毒品擴散之潛在危險更鉅，且初於偵查及原審準備
    程序中坦認犯行，嗣於原審審理對其犯罪事實在法律上之評
    價仍有辯解，再於本院審理時否認全部犯行之犯後態度；另
    兼衡其素行、犯罪之手段、運輸毒品之數量及自陳「我大學
    畢業，目前從事物流及餐飲業，月收入約為3萬多快4萬元，
    未婚無子女，我會不定期給父母生活費」之智識程度及家庭
    生活經濟狀況等一切情狀，量處如主文第2項所示之刑。
伍、沒收
　　扣案之含4-甲基甲基卡西酮成分之咖啡包60包，屬本案查獲
    之第三級毒品，且被告運輸上開第三級毒品之行為已構成犯
    罪，則上開扣案之第三級毒品即屬不受法律保護之違禁物，
    應依刑法第38條第1項之規定諭知沒收（最高法院109年度台
    上字第1301號判決意旨參照）。至鑑驗用罄之毒品，既已滅
    失，自無庸再予宣告沒收。另扣案之被告所有0000000000號
    、0000000000號手機各1支，分別供被告平常跟朋友聯絡、
    被告自己看影片娛樂之用，業據被告供陳明確（原審卷第99
    頁），均與本案意圖販賣而持有或運輸犯行無直接關聯性，
    非屬供犯罪所用之物，且均非違禁物，爰不予諭知沒收。
據上論結，應依刑事訴訟法第369 條第1 項前段、第364 條、第
299 條第1 項前段，判決如主文。
本案經檢察官黃政德提起公訴，檢察官何景東到庭執行職務。
中　　華　　民　　國　　111 　年　　5 　　月　　12　　日
                  刑事第七庭    審判長法  官　李璧君
                                      法  官　葉文博
                                      法  官　石家禎
以上正本證明與原本無異。
如不服本判決應於收受本判決後20日內向本院提出上訴書狀，其
未敘述上訴理由者，並得於提起上訴後20日內向本院補提理由書
狀（均須按他造當事人之人數附繕本）「切勿逕送上級法院」。
中　　華　　民　　國　　111 　年　　5 　　月　　12　　日
　　　　　　　　　　　　　　　　　　　書記官　楊馥華
附錄本判決論罪科刑法條：
修正前毒品危害防制條例第 4  條
製造、運輸、販賣第一級毒品者，處死刑或無期徒刑；處無期徒
刑者，得併科新臺幣二千萬元以下罰金。
製造、運輸、販賣第二級毒品者，處無期徒刑或七年以上有期徒
刑，得併科新臺幣一千萬元以下罰金。
製造、運輸、販賣第三級毒品者，處七年以上有期徒刑，得併科
新臺幣七百萬元以下罰金。